【裁判字號】    94,訴,1400
【裁判日期】    950126
【裁判案由】    確認所有權存在
【裁判全文】
臺灣臺中地方法院民事判決  94年度訴字第1400號
原      告  豐揚企業股份有限公司
法定代理人  甲○○
訴訟代理人  常照倫  律師
被      告  經濟部水利署第三河川局
法定代理人  乙○○
訴訟代理人  朱坤棋  律師
複代理人    王素珍  律師
上列當事人間請求確認所有權存在事件，本院於中華民國95年1
月10日言詞辯論終結，判決如下：
    主      文
原告之訴駁回。
訴訟費用由原告負擔。
    事實及理由
壹、兩造之聲明：
  一、原告：(一)請求確認如經濟部水利署94年10月26日經水勘字
      第0942001330號函所附測量成果圖（即附圖）所示，面積
      7.3065公頃、體積240,263.7立方公尺之土石為原告所有
      。(二)訴訟費用由被告負擔。
  二、被告：如主文所示。
貳、原告起訴主張：原告公司於民國（下同）70年間，經當時之
    主管機關臺中縣政府核准，於附圖所示之烏溪旁河川公地設
    置砂石洗選場，獲核發「土石採取許可證」、「河川公地使
    用許可證」、「河川公地設施構造物使用許可書」後，於附
    圖所示，面積7.3065公頃之河川公地上填土整地（體積為24
    0,236.7立方公尺），從事砂石加工。嗣因政府加強河川管
    理，原告公司乃自86年間起陸續拆除起卸場內之設施，並多
    次向被告申請，欲將原告公司所合法採取、堆置於河川公地
    如附圖所示之土石取回，然被告否認原告就該部分之土石有
    所有權，並拒絕所請。兩造間就附圖所示土石之所有權即生
    爭執，而有即受確認判決之法律上利益，爰本於所有權請求
    判決如聲明所示。
參、被告則以：附圖所示之土石位於烏溪河川區域內，該河川區
    域之高灘地本由土石所構成，原告公司雖曾於70、74、78及
    80年間經主管機關之許可採取土石，並非法占用河川公地設
    置砂石場，但許可採取土石當時距今已逾10至20年之久，非
    法占用河川公地所設置之砂石場亦於86年間遭強制拆除清理
    完畢，難認為附圖所示之土石為原告公司所開採、填放；即
    使原告公司開採砂石曾取得主管機關之許可，原告所取得者
    僅為砂石之採取權，而非砂石之所有權，如原告公司未於許
    可期限內將所挖取之土石運出河川區域，則仍不能取得土石
    之所有權；再者，縱使附圖所示之土石係原告所有並長期用
    以填築河川公地，則該部分土石已因附合而成為河川公地之
    重要成分，而由被告取得所有權；又該部分土石已於86年間
    隨同砂石場由主管機關收回，而以所有之意思和平公然占有
    至今，被告至遲於91年間已因時效而取得土石之所有權等語
    ，資為抗辯。
肆、經查：
  一、以下之事實為兩造所不爭，本院採為判決之基礎：附圖所
      示土石所在河川公地之現狀如本院94年10月3日勘驗筆錄
      、兩造所陳報之現場圖、現場照片及附圖所示。
  二、按「稱不動產者，謂土地及其定著物」、「稱動產者，為
      前條所稱不動產以外之物」，民法第66條第1項、第67條
      定有明文。土地之所有權除地面外，並及於土地上下之一
      定立體空間，該一定範圍之立體空間，均為所有權之範圍
      （民法第773 條），至於土地中之沙、土或岩石為土地之
      構成部分，在未與土地分離成獨立物前，均不得為物權之
      客體。經本院至現場勘驗之結果，附圖所示土石所在之位
      置為兩堤間之烏溪行水區內，面積廣達7.3065公頃，表面
      大致平整，部分表層鋪設有混凝土充作為砂石場停車及放
      置洗選設備之用地，並有河川便道供車輛通往堤外道路及
      採區（見附圖土石範圍內平行虛線處，並參照本院卷第91
      頁勘驗筆錄、第117頁原告所陳報之現場地形圖、第113頁
      被告所陳報之豐揚場場區現場略圖），再依兩造所陳報之
      現場狀況照片及現場圖所示，附圖所示土石之表面層之上
      並有「3.砂石攪拌基座」、「4.水泥塊圍牆」（本院卷第
      119頁、第117頁）、「5.碎石鋪設基地」（本院卷第120
      頁、第117頁）、「7.貨櫃屋」、「8.電線塔」（本院卷
      第121頁、第117頁）、「9.碎石混凝土鋪設基地」、「10
      . 碎石鋪設混凝土基地」（本院卷第122頁、第117頁）、
      「11.砂石霸台及道路」、「12.工寮及道路」（本院卷第
      123頁、第117頁）、「13.宿舍舊址及道路」、「14.電塔
      及周圍水泥基地」（本院卷第124頁、第117頁）、「15.
      水泥磚牆路椿及道路」（本院卷第125頁、第117頁）等構
      造物，附圖所示之土石按其利用之方式，顯係構成砂石場
      地基之部分土石層，甚至於是定著物所附著之土地（如前
      述混凝土磚造之「砂石攪拌基座」、混凝土造之「電塔」
      等物），與採取砂石後所堆置而成，有待外運或加工之砂
      石成品、半成品有異，係屬場區所在土地之構成部分，並
      無特定性與獨立性，依法並無獨立之所有權。本件附圖所
      示土石所在位置之高程，與場區附近相鄰之稻田、耕地、
      溝渠及烏溪溪水水流處之高程有明顯之落差（見本院卷第
      93 頁勘驗筆錄、第96頁、第97頁至第99頁、第100頁、第
      101 頁現場照片、第113頁現況圖），此固為兩造所不爭
      ，就高程落差之原因，被告主張係河川自然堆積作用所形
      成，原告對附圖所示之砂石無所有權，固無需贅論；即使
      原告公司所主張，該公司自他處採取砂石而將土地墊高成
      現狀一節為真，該採取土石將土地墊高成砂石場之行為，
      亦屬對於土地改良之行為，所墊之砂石因添附而成為土地
      之構成部分，不復有獨立之所有權。
  三、附圖所示之土石既屬土地之構成部分，並無獨立之所有權
      ，且該部分土地係屬河川公地復為兩造所不爭，原告請求
      判決確認附圖所示面積7.3065公頃、體積240,263.7立方
      公尺之土石為其所有，於法無據，應予駁回。
  四、本案事證已臻明確，兩造其餘主張陳述及所提之證據，對
      本判決結論不生影響，不再一一贅論。
四、結論：原告之訴為無理由，依民事訴訟法第78條，判決如主
    文。
中    華    民    國    95    年    1     月    26    日
                  民事第四庭    法  官  王  銘
正本係照原本作成。
如對本判決上訴，須於判決送達後20日內向本院提出上訴狀。
中    華    民    國    95    年    1     月    26    日
                                書記官


司法院資訊處製作；財團法人民間司法改革基金會備份。
